# Introduction {#intro}

Bioinformatika je relativně nový, interdisciplinární vědní obor zabývající se analýzou,
interpretací a využitím velkých biologických dat za použití výpočetních technologií a
metod. Taktéž se věnuje vývoji nových algoritmů, programů, analytických modelů a
databází, ukládání, transformování a přenosu velkých objemů dat. Tento vědní obor
zahrnuje studium genomů, signálních a metabolických drah, 3D dat, proteinových domén,
i farmakologických složek. Kombinuje znalosti z molekulární biologie a výpočetní
informatiky, ale také z matematiky, statistiky, biochemie, chemie a vytěžování dat.
Kromě klasické bioinformatiky, která spíše využívá výpočetní technologie k získání
informací z biologických dat, případně vytváří nové algoritmy na zpracování
biologických dat, se můžeme setkat s computational biology, která využívá biologická
data na vytváření algoritmů a prediktivních modelů. V computational biology se také
častěji využívá machine learning, neurální sítě a umělá inteligence. Typickým využitím
computational biology je návrh nových léčiv nebo výběr vhodného kmene chřipky na
očkování na nadcházející období.
Data science jako obor, který se věnuje zpracování a získání informací ze strukturovaných
i nestrukturovaných dat pomocí algoritmů a výpočetních procesů, se pak dá považovat za
nadmnožinu bioinformatiky.

## Základní znalosti a předpoklady

Vzhledem k šíři a problematice oboru je kromě pouhého použití již vytvořených softwarových nástrojů i poměrně důležité chápat podstatu využívaných algoritmů, podstatu biologického problému, kterým se zabývá výzkum i jeho technologické zpracování.  Z tohoto důvodu je dobré mít základní znalosti v následujících oblastech:

**Biologie** – závisí na problematice, kterou se výzkum hodlá zabývat. Obecně jsou požadovány znalosti molekulární biologie, genového inženýrství, genetiky, genomiky, evoluce a signálních drah.

**Technologie** – vzhledem k původu dat, znalost převážně moderních metod sekvenování, v menší míře i čipových dat.

**Bioinformatika** – znalost stávajících bioinformatických nástrojů a chápání základních algoritmů (typicky např. lokální a globální zarovnání, skórovací matice), orientace v databázích, práce s různými datovými typy.

**Statistika a programování** – většinou je vyžadování znalost Pythonu, R, případně Matlabu a Perlu (ten už ale spíše výjimečně). Dále je nezbytná orientace v základní statistice, testování hypotéz a v korelačních analýzách. Rozhodně je dobré mít znalosti i databázových systémů v jazyku SQL nebo SPARQL.

**Vytěžování znalostí z dat** – hierarchické klastrování, tvorba stromů, orientovaných i neorientovaných grafů, znalosti efektivního vyhledávání v textech (základ pro hledání podobností a zarovnání).

**Soft skills** – schopnost komplexního myšlení, schopnost pracovat samostatně a učit se samostatně novým věcem, a hlavně znalost anglického jazyka – protože většina nástrojů, článků, příruček a návodů je v anglickém jazyce.

```{r ,echo=FALSE,comment=NA, class.output="bg-success"}
long_text <- "Tento seznam je samozřejmě spíše ilustrační, studium bioinformatiky je dlouhodobý proces, ve kterém se spousta poznatků a zkušeností získá praxí (ostatně tak jako ostatně ve všech oborech)"
wrapped_text <- strwrap(long_text, width = 80)  # Wrap text at 50 characters width

cat(wrapped_text, sep = "\n")
```

```{r, echo = FALSE,comment=NA, class.output="bg-warning"}
long_text <- "Jelikož drtivá většina bioinformatických nástrojů a softwarových řešení je implementovaná na linuxový systém, je nutná alespoň základní orientace v příkazové řádce."
wrapped_text <- strwrap(long_text, width = 80)  # Wrap text at 50 characters width

cat(wrapped_text, sep = "\n")
```

## Využití bioinformatiky

Bioinformatika má široké využití ve státní i soukromé sféře. Bioinformatici nejčastěji nachází uplatnění ve výzkumu, primárním i jako servisní skupina pro podporu ostatních výzkumů, dále např. ve farmaceutickém průmyslu při hledání nových farmakoaktivních látek, ve šlechtitelství, v potravinářském průmyslu u kontroly falšování potravin, v biotechnologických firmách a ve zdravotnických zařízeních pro detekci potenciálně patogenních variant, personalizovanou medicínu a genové terapie.

Bioinformatika se věnuje všem typům biologických dat, mezi časté oblasti využití spadá např.:

**Anotace genomu** – lokalizace a charakterizace genů a kódujících oblastí, včetně určení jejich proteinového produktu a funkce, označení hranice intron-exon, určení regulačních oblastí a repetic.

**Komparativní bioinformatika** – porovnávání genomů (genů, sekvencí, regulačních oblastí) různých organismů s cílem vyhledat sekvence, které sdílejí společného předka, a získat informace o tom, jak jsou dané sekvence zakonzervovány a určit evoluční vztahy mezi nimi.

**Analýza variant** – často se využívá v medicíně pro odhalení sekvenčních variant (mutací: jednonukleotidových (SNP) i vícenukleotidových polymorfismů (MNP), delece, inzerce), které by mohly způsobovat případně ovlivňovat onemocnění pacienta.

**(Diferenční) Analýza genové exprese** – typicky zkoumání rozdílu exprese genů mezi zdravou a nemocnou tkání, před, během a po podání léčebné látky, dále charakterizace metabolických a signálních drah.

**Predikce struktury proteinů** – předpověď trojrozměrné struktury proteinů umožňuje zjistit funkci proteinu, ale ji i vhodnou proteinovou úpravou změnit, určit vazebná místa a molekuly a další proteiny, které se na dané místo váží. Důležitá metoda pro umožnění léčby geneticky podmíněných chorob pomocí proteinové terapie.

**Výběr/návrh nových léčiv** – prohledávání chemického prostoru a tvorba nových léčiv na základě znalosti biologického cíle a struktury vazebného místa s cílem zlevnit a zrychlit celý proces vývoje nových léčiv.

**Bioinformatika obrazu (Bioimage informatics)** –využití výpočetních technik k analýze bioobrazů získaných např. z fluorescenční mikroskopie nebo histologie. 

Do dalších oblastí spadá analýza proteomických dat, vytváření ontologií, homologní modelování, vazebné interakce, predikce vztahu struktura-funkce a jiné.

##	Historický přehled

Pokud vezmeme v potaz základní definici bioinformatiky, tedy že se jedná o analýzu biologických systémů za využití výpočetní techniky, pak se bioinformatika překvapivě datuje už na začátek 60. let 20. století. V této době se myšlenka, že makromolekuly jsou nositelkami dědičné informace, stala středobodem koncepčního rámce molekulární biologie. Důležitou osobou toho období je Margaret Dayhoff, která napsala řadu programů ve FORTRANu na stanovení úplně proteinové sekvence z fragmentů. Tyto programy byly schopny stanovit správnou sekvenci malého proteinu (ribonukleázy) během pár minut.

Rozvoj moderní bioinformatiky ale nastal až později v 80. letech, kdy Marvin H. Carruthers a Leroy Hood vytvořili metodu pro automatizované sekvenování DNA, a vznikly první velké databáze DNA sekvencí jako GenBank, EMBL a DNA Database of Japan. Roku 1988 byla založena Human Genome organization (HUGO). O rok později byla publikována první genomová mapa (pro bakterii Haemophilus influenza) a o další rok později odstartovat projekt sekvenování lidského genomu (Human Genome Project). 

Více konkrétních událostí předcházejících i provázejících vývoj interdisciplinárního oboru bioinformatika najdete v Příloze v rámci Časové osy milníků molekulární biologie a výpočetní technologie.

## Zdroje

Fox, J. What is bioinformatics?, 2005. The Science Creative Quarterly. [https://www.scq.ubc.ca/what-is-bioinformatics/](https://www.scq.ubc.ca/what-is-bioinformatics/) (accessed Dec 09, 2020).

Luscombe NM, Greenbaum D, Gerstein M. What is bioinformatics? A proposed definition and overview of the field. Methods Inf Med. 2001;40(4):346-358. [http://archive.gersteinlab.org/papers/e-print/whatis-mim/text.pdf](http://archive.gersteinlab.org/papers/e-print/whatis-mim/text.pdf)

Tampi, S. M. Introduction to Bioinformatics, 2009. arxiv.org e-Print archive. [https://arxiv.org/ftp/arxiv/papers/0911/0911.4230.pdf](https://arxiv.org/ftp/arxiv/papers/0911/0911.4230.pdf) (accessed Dec 27, 2020).

Vincent AT, Charette SJ. Who qualifies to be a bioinformatician?. Front Genet. 2015;6:164. Published 2015 Apr 24. [https://doi.org/10.3389/fgene.2015.00164](https://doi.org/10.3389/fgene.2015.00164)

Welch L, Lewitter F, Schwartz R, et al. Bioinformatics curriculum guidelines: toward a definition of core competencies. PLoS Comput Biol. 2014;10(3):e1003496. Published 2014 Mar 6. [https://doi:10.1371/journal.pcbi.1003496](https://doi:10.1371/journal.pcbi.1003496)

