# Introduction {#intro}

Bioinformatika je relativně nový, interdisciplinární vědní obor zabývající se analýzou,
interpretací a využitím velkých biologických dat za použití výpočetních technologií a
metod. Taktéž se věnuje vývoji nových algoritmů, programů, analytických modelů a
databází, ukládání, transformování a přenosu velkých objemů dat. Tento vědní obor
zahrnuje studium genomů, signálních a metabolických drah, 3D dat, proteinových domén,
i farmakologických složek. Kombinuje znalosti z molekulární biologie a výpočetní
informatiky, ale také z matematiky, statistiky, biochemie, chemie a vytěžování dat.
Kromě klasické bioinformatiky, která spíše využívá výpočetní technologie k získání
informací z biologických dat, případně vytváří nové algoritmy na zpracování
biologických dat, se můžeme setkat s computational biology, která využívá biologická
data na vytváření algoritmů a prediktivních modelů. V computational biology se také
častěji využívá machine learning, neurální sítě a umělá inteligence. Typickým využitím
computational biology je návrh nových léčiv nebo výběr vhodného kmene chřipky na
očkování na nadcházející období.
Data science jako obor, který se věnuje zpracování a získání informací ze strukturovaných
i nestrukturovaných dat pomocí algoritmů a výpočetních procesů, se pak dá považovat za
nadmnožinu bioinformatiky.

## Základní znalosti a předpoklady

Vzhledem k šíři a problematice oboru je kromě pouhého použití již vytvořených softwarových nástrojů i poměrně důležité chápat podstatu využívaných algoritmů, podstatu biologického problému, kterým se zabývá výzkum i jeho technologické zpracování.  Z tohoto důvodu je dobré mít základní znalosti v následujících oblastech:

**Biologie** – závisí na problematice, kterou se výzkum hodlá zabývat. Obecně jsou požadovány znalosti molekulární biologie, genového inženýrství, genetiky, genomiky, evoluce a signálních drah.

**Technologie** – vzhledem k původu dat, znalost převážně moderních metod sekvenování, v menší míře i čipových dat.

**Bioinformatika** – znalost stávajících bioinformatických nástrojů a chápání základních algoritmů (typicky např. lokální a globální zarovnání, skórovací matice), orientace v databázích, práce s různými datovými typy.

**Statistika a programování** – většinou je vyžadování znalost Pythonu, R, případně Matlabu a Perlu (ten už ale spíše výjimečně). Dále je nezbytná orientace v základní statistice, testování hypotéz a v korelačních analýzách. Rozhodně je dobré mít znalosti i databázových systémů v jazyku SQL nebo SPARQL.

**Vytěžování znalostí z dat** – hierarchické klastrování, tvorba stromů, orientovaných i neorientovaných grafů, znalosti efektivního vyhledávání v textech (základ pro hledání podobností a zarovnání).

**Soft skills** – schopnost komplexního myšlení, schopnost pracovat samostatně a učit se samostatně novým věcem, a hlavně znalost anglického jazyka – protože většina nástrojů, článků, příruček a návodů je v anglickém jazyce.

```{r ,echo=FALSE,comment=NA, class.output="bg-success"}
long_text <- "Tento seznam je samozřejmě spíše ilustrační, studium bioinformatiky je dlouhodobý proces, ve kterém se spousta poznatků a zkušeností získá praxí (ostatně tak jako ostatně ve všech oborech)"
wrapped_text <- strwrap(long_text, width = 80)  # Wrap text at 50 characters width

cat(wrapped_text, sep = "\n")
```

```{r, echo = FALSE,comment=NA, class.output="bg-warning"}
long_text <- "Jelikož drtivá většina bioinformatických nástrojů a softwarových řešení je implementovaná na linuxový systém, je nutná alespoň základní orientace v příkazové řádce."
wrapped_text <- strwrap(long_text, width = 80)  # Wrap text at 50 characters width

cat(wrapped_text, sep = "\n")
```


